【裁判字號】    90,家訴,62
【裁判日期】    900510
【裁判案由】    確認婚姻關係存在
【裁判全文】
臺灣臺中地方法院民事判決  九十年度家訴字第六二號
    原      告  甲○○
    被      告  乙○○
右當事人間請求確認婚姻關係存在事件，本院判決如左：
    主      文
確認原告與被告間之婚姻關係存在。
訴訟費用由被告負擔。
    事      實
甲、原告方面：
  一、聲明：如主文第一項所示。
  二、陳述：兩造於民國八十九年四月二十九日結婚，因故於九十年二月二十七日至
      第三人郭玉宗住處協議離婚，並請郭玉宗邀另其友人陳玉秀為見證人，惟簽協
      議書時，僅郭玉宗在場，陳玉秀並未在場親見親聞，只是事先於協議書上簽名
      蓋章，嗣兩造將該協議書帶至戶政事務所辦妥離婚登記。按民法第一○四九條
      、第一○五○條之規定，協議離婚，須具備書面、二人（以上）證人及至戶政
      機關辦理離婚登記，本件兩造因欠缺證人二人（僅一人）之要件，則兩造所為
      之離婚登記為無效，兩造之婚姻關係仍為存在，爰提起本件訴訟。
  三、證據：提出戶籍謄本、協議離婚書各一份為證，並聲請訊問證人郭玉宗、陳玉
      秀。
乙、被告方面：
  一、聲明：求為適當之判決。
  二、陳述：同意原告之請求。
丙、本院依職權函查被告乙○○之出入境紀錄。
    理      由
一、原告起訴主張兩造於民國八十九年四月二十九日結婚，因故於九十年二月二十七
    日至證人郭玉宗住處協議離婚，並請證人郭玉宗邀另一證人陳玉秀為兩造離婚之
    見證人，惟證人陳玉秀並未於兩造簽定離婚協議書時在場，兩造之離婚因欠缺法
    律規定須二人以上證人之要件，所為之離婚登記為無效，兩造之婚姻關係仍存在
    等語。
二、經查，原告前揭之主張，業據原告提出戶籍謄本、離婚協議書為證，並經證人郭
    玉宗到庭具結證稱：「當時原告向我表示他要離婚，欠兩個證人，我和陳玉秀當
    時都有到事務所，後來因陳家裡有事，兩造又還未到場，陳玉秀就先簽空白的離
    婚協議書，然後就先回去了。我又等了十幾分鐘，兩造才到場，兩造簽完名後，
    我才簽名的。當時我是與陳玉秀約好到事務所的，陳是我叫來作證的，陳與兩造
    並不認識，我與陳是朋友」等語，證人陳玉秀亦到庭證稱：「（離婚協議書）是
    我簽的，兩造說要離婚，郭玉宗叫我幫忙作證人，我在事務所等了很久，兩造都
    沒來，因我家裡有事，我先簽完名後離開，我不認識兩造」等語相核符合，兩造
    既與證人陳玉秀互不相識，而兩造簽訂離婚協議書時，證人陳玉秀亦已離去，並
    無親見兩造之離婚，自無從得知兩造是否有離婚之真意，而被告當時人亦的確是
    在臺灣，此有內政部警政署入出境管理局九十年四月十一日（九○）境信昌字第
    ○二一二○六號函附被告出入境紀錄表存卷可稽，被告亦不否認，堪信為真實。
三、按民法第一千零五十條所謂二人以上證人之簽名，固不限於作成離婚證書時為之
    ，亦不限於協議離婚時在場之人，始得為證人，然究難謂非親見或親聞雙方當事
    人確有離婚真意之人，亦得為證人，最高法院六十八年度台上字第三七九二號著
    有判例。本件證人陳玉秀係依憑證人郭玉宗片面之詞，而簽名於離婚證明書，未
    曾親聞兩造確有離婚之真意，自難認兩造間之協議離婚，已具備法定要件，原告
    起訴請求確認兩造婚姻關係存在為有理由，應予准許。。
四、據上論結，原告之訴為有理由，並依民事訴訟法第七十八條判決如主文。
中      華      民      國    九十      年      五      月      十    日
                       臺灣臺中地方法院家事法庭
                                   法      官  王靜秋
得上訴


司法院資訊處製作；財團法人民間司法改革基金會備份。
